【裁判字號】    97,上,390
【裁判日期】    970930
【裁判案由】    返還不當得利
【裁判全文】
台灣高等法院民事判決                   97年度上字第390號
    上  訴  人  甲○○
    訴訟代理人  鄭文玲律師
    被上訴人    乙○○
    訴訟代理人  吳正順律師
上列當事人間請求返還不當得利事件，上訴人對於中華民國97年
3月21日台灣台北地方法院96年度訴字第9045號第一審判決提起
上訴，本院於97年9月23日言詞辯論終結，判決如下：
    主      文
原判決廢棄。
被上訴人應給付上訴人新台幣壹佰捌拾肆萬元，及自民國九十六
年九月十六日起至清償日止，按年息百分之五計算之利息。
本判決第二項於上訴人以新台幣陸拾壹萬元為被上訴人供擔保後
，得假執行。但被上訴人如以新台幣壹佰捌拾肆萬元為上訴人供
擔保，得免為假執行。
第一、二審訴訟費用由被上訴人負擔。
    事實及理由
一、上訴人主張：上訴人係訴外人林秀樹（原名林金聲）之子，
    被上訴人與林秀樹為姪叔關係，係上訴人之堂哥，因上訴人
    與林秀樹長期定居日本，林秀樹乃將其在台灣所有之不動產
    、股票、高爾夫俱樂部會員證等財產委託被上訴人管理。嗣
    林秀樹於民國86年10月14日死亡，被上訴人竟利用其保管林
    秀樹印章、高爾夫俱樂部會員證之機會，於87年2月間盜用
    林秀樹之印章，偽造林秀樹之署名，將林秀樹所有之財團法
    人台北高爾夫俱樂部（下稱台北高爾夫俱樂部）及興農育樂
    股份有限公司台中高爾夫俱樂部（下稱台中高爾夫俱樂部）
    會員證各一張（下稱系爭會員證）出售，並分別獲利新台幣
    （下同）134萬元及50萬元計184萬元。而上訴人係林秀樹之
    唯一繼承人，爰依繼承及不當得利之法律關係，請求被上訴
    人返還184萬元本息等語。惟原審為上訴人敗訴之判決，上
    訴人據此提起上訴，並上訴聲明：(一)原判決廢棄。(二)上開廢
    棄部分，被上訴人應給付上訴人184萬元，及自96年9月16日
    起至清償日止，按年息5％計算之利息。(三)願供擔保請准宣
    告假執行。
二、被上訴人則以：被上訴人與訴外人林秀樹為姪叔關係，因被
    上訴人早年喪父，林秀樹將被上訴人視如己出，因此，訴外
    人林秀樹於60年間歸化為日本籍前，遂陸續將其在台灣之財
    產贈與被上訴人夫妻，系爭高爾夫俱樂部會員證係被上訴人
    以林秀樹贈與之金錢出資所購買，目的係提供林秀樹打球，
    故會員姓名使用林秀樹之名義。惟上開會員證及會員印鑑，
    均由被上訴人保管，於林秀樹來台灣打球時，始交予其使用
    ，被上訴人實係上開會員證之所有人。至於上訴人提出之財
    產報告內所記載之財物，均係林秀樹生前贈與被上訴人及其
    家人之財物，被上訴人為對林秀樹表示尊重，始製作財產報
    告告知其在台灣一切之金額、收入及所贈與被上訴人之財物
    如何有效運用，並非基於受託管理之目的而製作財產報告；
    且依該報告所示，並無林秀樹出資購買上開會員證之入帳記
    載，適足以證明上開會員證係由被上訴人出資購買。因此上
    訴人就上開會員證所表彰之權利並無繼承權，被上訴人出售
    該等會員證，並未致上訴人受損害等語，資為抗辯。並答辯
    聲明：(一)上訴駁回。(二)如受不利之判決，願供擔保請准免為
    假執行。
三、兩造不爭執之事實：
  (一)訴外人林秀樹名義之台北高爾夫俱樂部會員證，係於65年5
    月24日購入，並於74年2月5日申請變更為特別會員，並補繳
    會費29萬元。林秀樹名義之台中高爾夫俱樂部會員證，則於
    78年11月30日所購入，有入會申請書、興農育樂股份有限公
    司93年12月2日函等影本在卷可證（見原審卷第26至28頁）
    。
  (二)被上訴人分別於74年2月28日、78年4月2日製作系爭2份財產
    報告書予訴外人林秀樹，有財產報告書影本及譯文在卷足憑
    （見原審卷第40至45頁）。
  (三)訴外人林秀樹於86年10月14日死亡，上訴人為林秀樹之唯一
    繼承人，有繼承系統表、戶籍資料等件影本可證（見原審96
    年度北調字第829號卷第4-1至10頁）。
  (四)被上訴人將系爭台北高爾夫俱樂部及台中高爾夫俱樂部會員
    證，分別以134萬元、50萬元出售予訴外人陳輝煌、陳國泰
    。
  (五)被上訴人被訴侵占林秀樹之財產罪嫌，業經台灣台北地方法
    院檢察署檢察官先後處分不起訴及敘明不另為不起訴處分確
    定，有93年度偵字第11530號不起訴處分書、94年度偵續字
    第259號起訴書影本可稽。被上訴人另因行使偽造私文書罪
    ，業經本院刑事庭判處有期徒刑三月，緩刑三年確定，有本
    院96上訴字第1280號判決影本可稽（見原審96年度北調字第
    829號卷第11至13-1、22至29頁）。
四、兩造爭執要點為：被上訴人出售系爭會員證所得價款，是否
    為不當得利？茲就兩造爭點及本院得心證理由分述如下：
  (一)按無法律上之原因而受利益，致他人受損害者，應返還其利
    益；雖有法律上原因，而其後已不存在者，亦同，民法第
    179條定有明文。次按當事人主張有利於己之事實，就其事
    實有舉證之責任，民事訴訟法第277條前段亦有明文。故不
    當得利返還請求權，以無法律上之原因而受利益為其成立要
    件之一，主張此項請求權成立之原告，應就無法律上之原因
    而受利益之事實，負舉證責任（最高法院77年台上字第1756
    號參照）。
  (二)經查系爭高爾夫俱樂部會員證登記名義人為訴外人林秀樹，
    而林秀樹於86年10月14日死亡後，被上訴人自87年2月23日
    起至87年2月25日間，連續蓋用林秀樹所寄放之印章，並自
    行或使訴外人吳燦明簽署林秀樹之署名而出售系爭會員證，
    因此獲得利益184萬元，為兩造所不爭執。則上訴人主張被
    上訴人受有該等利益為無法律上之原因，即應就此負舉證責
    任。惟系爭高爾夫俱樂部會員證登記名義人既為訴外人林秀
    樹，則衡諸一般常情，應以該會員證所表彰之個人所有並使
    用為常態，非該名義人所有為變態。因此系爭會員證既載明
    會員為林秀樹，即足以證明該等會員證為林秀樹所有，從而
    該等會員證的使用收益，為所有權的內容，應歸屬於所有人
    ，故被上訴人出售該等會員證所取得之利益，即為取得應歸
    屬於林秀樹的權益；而上訴人復為林秀樹之唯一繼承人，因
    此上訴人主張被上訴人受有出售上開會員證之利益，致上訴
    人受有損害，即屬有據。
  (三)又被上訴人辯稱：系爭會員證為被上訴人所出資購買，資金
    來源則為訴外人林秀樹先前贈與被上訴人之金錢，故被上訴
    人為該等會員證之所有人，被上訴人出售該等會員證所受利
    益，有法律上之原因云云。經查：
  1.被上訴人若確實以自己之資金購買系爭會員證，則依一般常
    態即應以被上訴人為登記名義人，故被上訴人主張伊雖非登
    記名義人但卻為所有人之變態事實，自應提出反證以資證明
    。而被上訴人辯稱：林秀樹於生前贈與被上訴人財物，而被
    上訴人為表示尊重，乃製作財產報告向林秀樹告知其在台灣
    一切之金額、收入及所贈與被上訴人之財物如何有效運用，
    並自該等財物中支出金錢購買系爭會員證，即1985年2月15
    日支出29萬元購買台北高爾夫會員球證及4,000元之季費，
    且被上訴人並持有65年間所核發之台北高爾夫俱樂部會員證
    、季費及保證金繳納收據影本，有財產報告等影本可按（見
    原審卷第31、32、37頁），足以證明林秀樹既已贈與豐厚財
    物予被上訴人，被上訴人即因而取得該等財物所有權，故被
    上訴人自該等財物中出資購買系爭會員證，當然取得系爭會
    員證所有權云云。
  2.惟訴外人林秀樹雖曾於60年4月10日以贈與為原因，將位於
    台中市○區○○段167-1、167- 2、167-5、177-2、179-3、
    179-18等地號土地所有權移轉登記予被上訴人之妻兒即林希
    明、林希正、廖美惠，且林秀樹並於60年5月18日以買賣為
    原因，將位於台北市○○區○○段山子後小段1、2-2、6、7
    地號土地所有權移轉登記予被上訴人，固有贈與契約書、買
    賣契約書影本在卷可稽（見原審卷第49-5至49-10頁）。但
    上訴人於整理林秀樹之遺物時，發現被上訴人曾分別於1985
    年2月28日、1989年4月2日製作財產報告書，就1982年7月1
    日起至1989年3月31日止各項股票配息、地價稅、田賦、管
    理費、銀行利息、飯店住宿等金錢管理情形，向林秀樹報告
    ，有該等報告書影本可按（見原審卷第12至15、32頁），並
    為被上訴人所不爭執。從而林秀樹若確實將該等股票配息等
    債權與其他權利贈與被上訴人，則被上訴人即已取得該等權
    利，因此衡諸一般常情，被上訴人以該等資金購買系爭會員
    證，應逕行登記名義人為被上訴人即可，不須登記為林秀樹
    名義；且縱使系爭會員證係供林秀樹打球使用，則被上訴人
    僅於林秀樹返台時，將系爭會員證交其使用即可，無須製作
    財產報告書向林秀樹說明購買系爭會員證之情形。是被上訴
    人所辯，顯與常情有悖。此外被上訴人並未舉反證以證明系
    爭會員證確為伊所有，亦未舉證證明係因借名登記或其他原
    因而將系爭會員證登記為林秀樹名義所有，是其所辯，並不
    足採。上訴人主張系爭會員證所表彰之權利義務關係，由上
    訴人所繼承，被上訴人無權處分系爭會員證所受領之利益，
    欠缺法律上之原因，應屬有據。
  3.至於被上訴人被訴侵占出售系爭會員證所得金錢，雖經台灣
    台北地方法院檢察署檢察官處分不起訴確定，有如前述。惟
    刑事訴訟程序中，檢察官對於被告有罪之舉證責任，應達到
    無合理可疑之程度，亦即檢察官所提出被告犯罪之證據，須
    達於依據良知之確信，足以排除一切合理懷疑之程度。但民
    事訴訟程序並不相同，負有舉證責任之一造，就有利於己之
    事實主張所須負擔之舉證責任，以達於足可轉換舉證責任之
    優勢證據程度為已足，而於他造否認其事實主張者，始改由
    他造負證明優勢證據瑕疵之責任。而所謂優勢證據，係指證
    據之證明力，足以使法院對於爭執之事實認定其存在，更勝
    於不存在，亦即可基於事實之蓋然性，認為符合真實之經驗
    ，而肯定待證事實之存在，而達到蓋然之心證；此時法院即
    應信該當事人所主張之事實為真，反之則應認該當事人主張
    之事實為偽。而此種差異之原因，在於刑事有罪判決，對於
    被告之生命、身體、自由等關係重大，一經誤判，則將殃及
    無辜，因此刑事訴訟之證明程度較諸民事訴訟為重，從而被
    告雖不構成刑事犯罪，然而卻可能應負擔民事損害賠償責任
    。因此本件被上訴人既未提出反證以證明系爭會員證確為伊
    所有，本院無從產生信其為真實之蓋然心證，因此該等待證
    事實不明之不利益，即應歸屬於被上訴人，本院自不能有利
    於被上訴人之認定。
五、綜上所述，上訴人依民法第179條規定，請求被上訴人返還
    不當得利184萬元及法定遲延利息，為屬正當，應予准許。
    原審失察，未予詳酌，遽為上訴人敗訴判決，尚有違誤，上
    訴人之上訴為有理由，應由本院廢棄改判如主文第二項所示
    。又本判決主文第二項所命給付，兩造各聲請願供擔保為准
    、免假執行之宣告，於法有據，爰酌定相當擔保金額，分別
    予以准許。
六、因本件事證已臻明確，兩造其餘主張、陳述及所提之證據，
    經本院審酌後認與判決結果不生影響，爰不逐一論列，附此
    敘明。
七、據上論結，本件上訴為有理由。依民事訴訟法第450條、第
    78條、第463條、第390條第2項、第392條第2項，判決如主
    文。
中    華    民    國    97    年    9     月    30    日
                  民事第七庭
                        審判長法  官  鄭三源
                              法  官  呂太郎
                              法  官  邱  琦
正本係照原本作成。
如不服本判決，應於收受送達後20日內向本院提出上訴書狀，其
未表明上訴理由者，應於提出上訴後20日內向本院補提理由書狀
（均須按他造當事人之人數附繕本）上訴時應提出委任律師或具
有律師資格之人之委任狀；委任有律師資格者，另應附具律師資
格證書及釋明委任人與受任人有民事訴訟法第466條之1第1項但
書或第2項（詳附註）所定關係之釋明文書影本。
中    華    民    國    97    年    9     月    30    日
                              書記官  廖艷莉
附註：
民事訴訟法第466條之1（第1項、第2項）：
對於第二審判決上訴，上訴人應委任律師為訴訟代理人。但上訴
人或其他法定代理人具有律師資格者，不在此限。
上訴人之配偶、三親等內之血親、二親等內之姻親，或上訴人為
法人、中央或地方機關時，其所屬專任人員具有律師資格並經法
院認為適當者，亦得為第三審訴訟代理人。


司法院資訊處製作；財團法人民間司法改革基金會備份。
